最　高　行　政　法　院　判　決　　　　　　　　　　九十三年度判字第九五六號
　　上　訴　人　丙○○
　　訴訟代理人　蔡清福律師
　　　　　　　　甲○○
　　被 上訴 人　經濟部智慧財產局
　　代　表　人　丁○○
　　參　加　人　昆盈企業股份有限公司
　　代　表　人　乙○○
右當事人間因新型專利異議事件，上訴人對於中華民國九十二年四月九日臺北高等行
政法院九十一年度訴字第一○四○號判決，提起上訴，本院判決如左：
　　主  文
上訴駁回。
上訴審訴訟費用由上訴人負擔。
　　理  由
一、本件上訴人在原審起訴意旨略以：參加人昆盈企業股份有限公司前於民國（以下
    同）八十七年二月二十六日以「直立式掃瞄器」向前經濟部中央標準局（八十八
    年一月二十六日改制為智慧財產局）申請新型專利，經編為第00000000
    號審查，准予專利（以下簡稱系爭案）。公告期間，上訴人以其有違專利法第九
    十八條第二項規定，對之提起異議，並檢具西元一九八五年五月七日公告之美國
    「Des.278666」號專利案（以下簡稱引證一）、西元二○○○年十月十日所列印
    之網頁資料二張，其上記載 OLYMPUS公司於西元一九九七年六月十四日發售其所
    製造之型號為230MO TURBO BLACK 之MO機等訊息（以下簡稱引證二）為證據。案
    經被上訴人審查，於九十年八月二十一日以（九○）智專三（二）○四○八五字
    第○九○八九○○一四○○號專利異議審定書為異議不成立之處分。上訴人不服
    ，循序提起本件行政訴訟。主張引證一為一相框與相簿組合結構之專利案，由其
    圖式中可看出其係在相框背面設置有支撐片，其可被張開至一適當角度，以提供
    該相框於適當角度下呈現豎立之狀態，而將習用平台式掃描器與引證一之支撐片
    設計相互組合後，即可達成習用掃描器於一適當傾斜角度直立操作之掃描作業功
    能，故系爭案應係引證一之支撐片設計應用於習用平台式掃描器上之組合，為熟
    習該項技術者所能輕易完成，不具進步性。為此請判決將原處分及訴願決定均撤
    銷，並命被上訴人就本件系爭案，應不予專利之處分等語。
二、被上訴人則以：相框和平台式掃描器係屬二種不同創作領域，二者不但功能和機
    械結構設計不同，創作標的亦明顯不同。另外引證一圖式中未有相框與相簿組合
    之支撐片結構詳細設計，亦無揭露系爭案結構之情事；而系爭案從第一圖到第六
    圖詳細描述其創作之結構設計，達成平台式掃描器豎立狀態進行掃描之機構創作
    ，除可正常掃描外，同時可大幅減少置放空間，提高辦公室或工作台之空間運用
    效率，這些功效均未見於習知平台式掃描器，故系爭案具進步性，而系爭案豎立
    狀態之機構亦完全不同於引證案。是原處分並無違法等語，資為抗辯。
三、參加人參加意旨略謂：當引證案與系爭案比對時，引證案倘揭露系爭案百分之百
    的技術特徵，系爭案當然不應予以專利，若有百分之一的不同，始應討論有無進
    步性之問題。當引證案與系爭案比對時，被上訴人亦須考慮到系爭案是否為熟悉
    該項技術之人所能輕易思及，倘需創造的勞動力才能達到，就應視為有進步性。
    另系爭案之創作目的在節省空間，據此亦可視為有進步性。故依據專利審查基準
    ，被上訴人之審查並無違誤等語。
四、原審斟酌全辯論意旨及調查證據結果，以：上訴人並未對被上訴人就引證二部分
    所示見解有具體不服之表示。系爭案係一種直立式掃描器，主要係於掃瞄器機體
    表面設有掃描平台，供放置掃描文件，其特徵在於：該機體背面設有一組或一組
    以上的支撐片，當支撐片張開至適當角度時，該機體將在適當傾斜角度下呈豎立
    狀態；而引證一係相框與相簿組合結構之專利案；二者之創作標的、技術領域明
    顯不同。又系爭案第三、四、五及六圖之使平台式掃描器得豎立狀態之結構，該
    機體之支撐片室於對應支撐片斜邊之一側槽壁上形成有一半圓弧形凹槽及一凹穴
    ，其中該凹槽係對應於支撐片斜邊上之凸緣，當支撐片收合時，其斜邊上之凸緣
    將卡合於前述凹槽內，以便使收合後之支撐片定位於支撐片室內，不虞任意脫離
    ，又凹穴之作用在方便手指伸入支撐片室內，以向外扳開支撐片。第五圖所示者
    為機體與蓋板之局部構造，主要在揭露蓋板與機體之間的結合關係。首先該機體
    表面底邊之兩端處分別形成有一插槽，供與蓋板之對應構造插接其間，並構成類
    似樞接之組合關係，該插槽係一具適當深度之矩形槽體，其底端槽壁上形成有一
    貫穿機體底邊之開口，該開口深度恆小於插槽。該蓋板於內側底邊的兩端處分別
    以直角方向延伸形成一樞件，該樞件寬度分別小於前述插槽及開口槽寬，又樞件
    自由端兩側分別形成有一樞鈕，而樞件於該樞鈕處之寬度略小於插槽槽寬，惟恆
    大於開口寬度。如第六圖所示，當蓋板以其樞件插入機體之插槽內，樞件之樞鈕
    將接近插槽槽底，並於其間構成一可樞轉之支點，當向外蓋板掀啟時，蓋板將以
    樞鈕為支點向外張開，俟掀啟至適當角度（與平面約呈九十五度）處，該樞件將
    為開口內側緣所擋止，而靜止於該掀啟角度。機體同時揭示有部分掃描平台構造
    ，該掃描平台於中央區域形成有一適當面積的鑲槽，供鑲嵌一透明面板，其中鑲
    槽之底邊槽緣外側處形成有一連續擋緣，該擋緣將對覆蓋於透明面板表面之文件
    紙張構成擋止，又配合機體本身適度的傾斜，可使掃描文件順利的覆蓋在掃描平
    台上。此等使平台式掃瞄器得豎立狀態之結構，未見於引證一之相框與相簿之組
    合，且將系爭案與引證一相較，尚無法僅由引證一之相框與相簿組合之機構，即
    能輕易得出系爭案第三、四、五及六圖中之使平台式掃瞄器得豎立狀態之結構。
    由引證一之專利編號可知該專利案等同我國新式樣專利案，因新式樣並非屬物品
    在空間結構上之設計，且引證一圖式亦未有相框與相簿組合支撐片結構之詳細設
    計，故引證一並未揭露相框與相簿組合支撐片之結構，應不足以證明詳述有使平
    台式掃瞄器得豎立狀態之結構之系爭案不具進步性。綜上所述，被上訴人以引證
    一、二不足證明系爭案不具進步性，是系爭案未違反核准審定時專利法第九十八
    條第二項之規定，所為本件異議不成立之處分，洵無違誤，訴願決定予以維持，
    亦無不合為由，據以駁回上訴人在原審之訴。
五、本院按：凡對物品之形狀、構造或裝置之創作或改良，而可供產業上利用者，得
    依法取得新型專利，為系爭案核准審定時專利法第九十七條、第九十八條第一項
    所規定。又「新型係運用申請前既有之技術或知識，而為熟習該項技術者所能輕
    易完成且未能增進功效，雖無前項所列情事，仍不得依本法申請取得新型專利」
    同法第九十八條第二項亦定有明文。由上開規定可知，必須運用申請前既有之技
    術或知識，而為熟習該項技術者所能輕易完成且未能增進功效，始不得取得新型
    專利。本件引證一為美國之新式樣專利，其專利範圍僅為物體之外型，不涉及物
    體之結構，為兩造所不爭執，由引證一圖式並未有相框與相簿組合支撐片結構之
    詳細設計，故引證一並未揭露相框與相簿組合支撐片之結構。而系爭案機體之支
    撐片室於對應支撐片斜邊之一側槽壁上形成有一半圓弧形凹槽及一凹穴，該凹槽
    係對應於支撐片斜邊上之凸緣，當支撐片收合時，其斜邊上之凸緣將卡合於前述
    凹槽內，以便使收合後之支撐片定位於支撐片室內，不虞任意脫離，又凹穴之作
    用在方便手指伸入支撐片室內，以向外扳開支撐片。系爭案說明第五圖所示者為
    機體與蓋板之局部構造，主要在揭露蓋板與機體之間的結合關係，該機體表面底
    邊之兩端處分別形成有一插槽，供與蓋板之對應構造插接其間，並構成類似樞接
    之組合關係，該插槽係一具適當深度之矩形槽體，其底端槽壁上形成有一貫穿機
    體底邊之開口，該開口深度恆小於插槽。該蓋板於內側底邊的兩端處分別以直角
    方向延伸形成一樞件，該樞件寬度分別小於前述插槽及開口槽寬，又樞件自由端
    兩側分別形成有一樞鈕，而樞件於該樞鈕處之寬度略小於插槽槽寬，惟恆大於開
    口寬度。如第六圖所示，當蓋板以其樞件插入機體之插槽內，樞件之樞鈕將接近
    插槽槽底，並於其間構成一可樞轉之支點，當向外蓋板掀啟時，蓋板將以樞鈕為
    支點向外張開，俟掀啟至適當角度（與平面約呈九十五度）處，該樞件將為開口
    內側緣所擋止，而靜止於該掀啟角度。且系爭案機體同時揭示有部分掃描平台構
    造，該掃描平台於中央區域形成有一適當面積的鑲槽，供鑲嵌一透明面板，其中
    鑲槽之底邊槽緣外側處形成有一連續擋緣，該擋緣將對覆蓋於透明面板表面之文
    件紙張構成擋止，又配合機體本身適度的傾斜，可使掃描文件順利的覆蓋在掃描
    平台上。此等功能業經原判決理由中引述在案，尚難認系爭案之技術為熟習該項
    技術者所能輕易完成且未能增進功效。原判決以此認系爭案之結構具有進步性，
    並無判決理由不備或適用法規不當之違誤。次按「行政法院認為有必要時，得就
    訴訟事件之專業法律問題徵詢從事該學術研究之人，以書面或於審判期日到場陳
    述其法律上意見。」固為行政訴訟法第一百六十二條第一項所定。惟該規定係屬
    訓示規定，於法院認為必要時始有徵詢專業人士之需，而非強行規定。本案引證
    一並未揭示支撐片結構之詳細設計，系爭案平台式掃描器豎立狀態進行掃描之機
    構創作，除可正常掃描外，同時可大幅減少置放空間，提高辦公室或工作台之空
    間運用效率，這些功效均未見於習知平台式掃描器，故系爭案具進步性。原審判
    斷系爭案是否具有進步性，尚無困難，自無徵詢專業人士之必要。是以原審未徵
    詢專業人士，於法亦難認有違。上訴意旨猶以：掃描器與相框及相簿組合結構雖
    屬不同技術領域，但其用支撐架以豎立物體，乃任何人皆知之常識，應屬為熟習
    該項技術者所能輕易完成而未能增進功效，原判決疏未就此加以論述，亦未敘明
    不採之理由。又原審未經專業技術鑑定或徵詢從事專業法律研究人員之意見，顯
    有判決不適用法規及判決不備理由之違法等語，核無可採。原審斟酌全辯論意旨
    及調查證據之結果，將原決定及原處分均予維持，駁回上訴人之訴，核無違誤。
    上訴論旨，仍執前詞，指摘原判決違誤，求予廢棄，難認有理由，應予駁回。
據上論結，本件上訴為無理由，爰依行政訴訟法第二百五十五條第一項、第九十八條
第三項前段，判決如主文。
中　　華　　民　　國　　九十三　　　年　　　七　　　　月　　二十三　　　日
                    最 高 行 政 法 院  第 一 庭
                                審 判 長 法  官　　　黃　綠　星
                                         法  官      吳  明  鴻
                                         法  官　　　蔡　進　田
                                         法  官　　　黃　璽　君
                                         法  官　　　廖　宏　明
右  正  本  證  明  與  原  本  無  異
　　　　　　　　　　　　　　　　　　　　 法院書記官　彭  秀  玲
中　　華　　民　　國　　九十三　　　年　　　七　　　　月　　二十三　　　日
